臺灣苗栗地方法院民事判決　　　　　　　九十三年度訴字第一三四號
　　原　　　告　乙○○
　　被　　　告　甲○○
　　訴訟代理人　陳鄭權律師
　　複代理人　　丙○○
　　被　　　告　丁○
右當事人間請求回復原狀等事件，本院於中華民國九十三年四月八日言詞辯論終結，
判決如下：
    主      文
被告丁○應將坐落苗栗縣頭屋鄉○○段一三○之一號土地上，如附件苗栗縣苗栗地政
事務所民國九十二年八月二十五日之實測圖所示，編號Ａ面積一二八五平方公尺、編
號Ｂ面積四七二平方公尺及編號Ｃ面積六○三平方公尺之土石清除；及應在坐落苗栗
縣頭屋鄉○○段五○五之六號土地上，如上開實測圖所示之駁坎缺口處為修補。
被告丁○應給付原告新台幣參拾陸萬玖仟元整。
原告其餘之訴駁回。
訴訟費用由被告丁○負擔五分之四，其餘由原告負擔。
本判決第一項，於原告以新臺幣壹拾參萬伍仟元為被告丁○供擔保後，得假執行；但
被告丁○如於假執行程序實施前，以新臺幣肆拾萬伍仟元為原告預供擔保，得免為假
執行。
本判決第二項，於原告以新臺幣壹拾貳萬參仟元為被告丁○供擔保後，得假執行；但
被告丁○如於假執行程序實施前，以新臺幣參拾陸萬玖仟為原告預供擔保，得免為假
執行。
原告其餘假執行之聲請駁回。
    事      實
甲、原告方面：
壹、聲明：
一、先位聲明：
（一）被告應連帶將坐落苗栗縣頭屋鄉○○段一三○之一號土地上，如苗栗縣苗栗地
      政事務所民國九十二年八月二十五日之實測圖所示，編號Ａ面積一二八五平方
      公尺、編號Ｂ面積四七二平方公尺及編號Ｃ面積六○三平方公尺之土石清除。
（二）被告應連帶在坐落苗栗縣頭屋鄉○○段五○五之六號土地上，如苗栗縣苗栗地
      政事務所民國九十二年八月二十五日實測圖所示之駁坎缺口處為修補。
（三）被告應連帶給付原告新台幣八十六萬七千元。
（四）訴訟費用由被告連帶負擔。
（五）願供擔保，請准予假執行。
二、備位聲明：
（一）被告應連帶給付原告新台幣一百二十七萬八千元。
（二）訴訟費用由被告連帶負擔。
（三）願供擔保，請准予假執行。
貳、陳述略以：
一、坐落苗栗縣頭屋鄉○○段一三○之一號土地（下稱系爭一三○之一號土地）為原
    告所有，與被告甲○○所有坐落苗栗縣頭屋鄉○○段五○五之六號（下稱系爭五
    ○五之六號土地）等土地相臨，原告之土地位於山坡地之下方，被告甲○○之土
    地位於山坡地之上方。原告之土地耕種柚子樹多年，每年均有相當之收成。
二、惟被告甲○○、丁○共同違法、不當開發山坡地，約於九十年二月間找承包商施
    工，卻未作好水土保持工作，且所修築之駁坎，故意留下缺口，經原告勸告仍不
    修補，致九十年六、七月間桃芝颱風、娜莉颱風來臨時，被告甲○○所有之系爭
    五○五之六號等土地之土石，因雨水沖刷，自該五○五之六號土地上如苗栗縣苗
    栗地政事務所九十二年八月二十五日實測圖所示之駁坎缺口處流下，致原告所有
    之系爭一三○之一號土地上，如前揭實測圖所示，編號Ａ面積一二八五平方公尺
    、編號Ｂ面積四七二平方公尺及編號Ｃ面積六○三平方公尺部分，均遭土石掩埋
    ，原來栽種之柚子樹日漸乾枯，多年無法收成。
三、為此，先位聲明乃請求被告連帶修補如實測圖所示之駁坎缺口，及清運如實測圖
    所示編號Ａ、編號Ｂ及編號Ｃ部分土地上之土石，並賠償原告八十二棵柚子樹枯
    萎之損害三十六萬九千元，暨賠償柚子樹三年未收成之損害四十九萬八千元，共
    計八十六萬七千元。備位聲明則請求被告連帶給付原告清運土石費用三十七萬五
    千元、整地之費用三萬元，及前揭柚子樹枯萎之損害、柚子樹三年未收成之損害
    ，共計一百二十七萬八千元。
參、證據：提出土地登記謄本、地籍圖謄本、苗栗縣政府九十年十月九日會堪紀錄、
    鄉公所調解公文、現場照片、發票、估價單等件為證。
乙、被告甲○○方面：
壹、聲明：
一、原告之訴駁回。
二、如受不利之判決，願供擔保請准免為假執行。
貳、陳述略以：被告甲○○僅於九十年二月十七日，單純將所有之系爭五○五之六號
    等土地出售予被告丁○，所有土地開發之事宜及費用均由被告丁○負責，合約第
    二點亦約定俟政府有關單位正式核准後，被告丁○始得開工施作，否則一切後果
    由其自行負責。故苗栗縣政府雖誤認被告甲○○有違反水土保持法相關規定，而
    以府農保字第九○○○○八二七七號函對被告甲○○處以罰鍰，嗣經提出申訴，
    查明行為人係被告丁○，即以府農保字第九一○○○三六四三六號函撤銷對被告
    甲○○之處分。是以，倘因土地開發不當而造成原告損害，亦與被告甲○○無關
    。且原告所受之損害，肇因於颱風等天災，非人為之疏失。
參、證據：提出被告甲○○與丁○簽訂之合約書、土地謄本、苗栗縣政府函、律師函
    及本院九十二年度苗簡字第三一○號刑事簡易判決等件為證。
丙、被告丁○方面：
壹、聲明：原告之訴駁回。
貳、陳述略以：系爭土地沒有向被告甲○○買斷，尚未給付買賣價金，被告間係以交
    換方式，由被告甲○○先提供土地，全部土地折價為一千六百萬元，待被告丁○
    開發完成後，再以一坪折價一萬元之方式，由被告甲○○買回七百五十坪土地，
    且被告丁○應為被告甲○○興建價值三百萬元之房子，及給付尾款三百萬元，再
    將土地所有權移轉登記予被告丁○。被告間簽約後，被告丁○申請砍伐許可獲准
    ，尚未依水土保持法申請許可，即將系爭土地轉包予訴外人左永林施工，因其施
    工不當而發生諸多糾紛。
丁、本院依職權履勘現場，繪製現場圖、拍攝現場照片、製有勘驗筆錄，及囑託苗栗
    縣苗栗地政事務所測繪土石佔用原告土地之位置、面積及駁坎缺口之位置，經該
    所繪製九十二年八月二十五日之實測圖。並函請苗栗縣政府調取被告甲○○所有
    之系爭五○五之六號等土地是否因水土流失、淹沒原告所有之系爭一三○之一號
    土地之水土保持陳情案件全卷，函請苗栗縣政府農業局林務課查估小組派員查估
    原告柚子樹毀損之損害額。又調閱本院檢察署九十年度他字第五五三號、九十一
    年度偵字第四六○號、本院九十二年度訴字第三六號、九十二年度苗簡字第三一
    ○號被告甲○○、丁○涉違反水土保持法案件之刑事全卷，本院九十一年度自字
    第五十號被告甲○○、丁○涉詐欺罪案件之刑事全卷，暨調取本院九十一年度訴
    字第四五六號排除侵害民事卷宗參辦。另依職權訊問證人即曾為原告清運土石之
    辛政坤、被告間合約書之見證人李明川、李坤龍。
    理      由
一、兩造之主張、陳述及其舉證，詳如前事實欄所載。
二、查原告所有之系爭一三○之一號土地，與被告甲○○所有系爭五○五之六號等土
    地相臨，原告之土地位於山坡地之下方，被告甲○○之土地位於山坡地之上方，
    原告之土地耕種柚子樹多年，每年均有相當之收成，被告甲○○之上開土地，約
    於九十年二月間交由被告丁○砍伐、施工、修築駁坎，嗣九十年中旬桃芝颱風、
    娜莉颱風來臨時，被告甲○○所有之系爭五○五之六號等土地之土石，即因雨水
    沖刷，自該五○五之六號土地上如苗栗縣苗栗地政事務所九十二年八月二十五日
    實測圖所示之駁坎缺口處流下，致原告所有之系爭一三○之一號土地上，如前揭
    實測圖所示，編號Ａ面積一二八五平方公尺、編號Ｂ面積四七二平方公尺及編號
    Ｃ面積六○三平方公尺部分，均遭土石掩埋，原來栽種之柚子樹日漸乾枯，迄今
    無法收成。上情為兩造所不爭執，並有系爭土地之土地登記簿謄本、地籍圖謄本
    、原告所提出之現場照片附卷可稽；並經本院依職權履勘現場，繪製現場圖、拍
    攝現場照片、製有勘驗筆錄，及囑託苗栗縣苗栗地政事務所測繪土石佔用原告土
    地之位置、面積及駁坎缺口之位置，由該所繪製九十二年八月二十五日之實測圖
    可資參照；並有苗栗縣政府函覆之系爭土地違反水土保持法陳情案件全卷，檢附
    苗栗縣政府九十年十月九日加強山坡地保育利用管理會堪紀錄可佐，足堪認定。
    本件為兩造所爭執者，乃被告甲○○應否連帶負責回復原狀或金錢賠償？本件回
    復原狀或損害賠償之範圍為何？
三、次查，被告甲○○與丁○於九十年二月十七日簽訂之合約書，合約書第二條、第
    三條、第九條約定：「俟政府有關單位正式核准，並取得雜項執照後，乙方（即
    被告丁○）始能開工施作，否則一切後果乙方（即被告丁○）自負。本開發案，
    甲方（即被告甲○○）僅提供土地，不提供資金，一切開辦及施工費用由乙方（
    即被告丁○）自行負責籌資。甲方（即被告甲○○）係單純售地。」，此有兩造
    不爭執其真正之合約書附卷可考。又被告甲○○所有之系爭五○五之六號等十二
    筆土地係單純以一千三百萬元之總價出售予被告丁○，由被告丁○自行負擔開發
    費用、申請執照、對外銷售及賺取開發利益，僅因被告丁○資金有限，故未立即
    給付買賣價金予被告甲○○，亦尚未辦理所有權移轉登記予被告丁○，約定先交
    付土地供被告丁○使用、開發，並保留部分土地為被告甲○○興建房屋，待開發
    完成後，扣除該房屋之工程款、所保留土地開發後之折價款，再給付買賣之土地
    尾款，被告甲○○隨即於簽約後將系爭五○五之六號等十二筆土地交付予被告丁
    ○，被告丁○雖申請砍伐許可獲准，惟尚未依水土保持法申請許可，即將系爭土
    地轉包予訴外人左永林施工，因其施工不當而發生諸多糾紛等情，業經被告甲○
    ○、丁○、合約見證人李明川、合約背書人李坤龍於九十三年二月十九日當庭對
    質明確，載明於該日之言詞辯論筆錄可稽。足見被告甲○○與丁○間僅係單純之
    買賣土地關係，而非合作開發系爭土地。否則，何以約定土地開發之相關事宜及
    費用均由被告丁○負責？又何以被告甲○○未受分配任何開發後賺取之利潤？從
    而，本件土地開發案純係被告丁○負責，與被告甲○○無涉；觀諸合約書中已明
    白要求被告丁○應俟政府有關單位正式核准，並取得雜項執照後，始能開工施作
    ，則被告甲○○應已善盡土地出賣人之注意義務，疏無將被告丁○違約及違法之
    行為歸責於被告甲○○之理。依民法第一百八十五條第一項之規定，共同侵權行
    為人固應連帶負損害賠償責任，惟同條項前段所謂共同侵權行為，須共同行為人
    皆已具備侵權行為之要件始能成立，若其中一人無故意過失，則其人非侵權行為
    人，不負與其他具備侵權行為要件之人連帶賠償損害之責任，最高法院二十二年
    上字第三四三七號著有判例可供參照。從而，被告甲○○既非侵權行為人，揆諸
    首揭說明，原告主張被告甲○○為共同侵權行為人，訴請被告甲○○連帶負回復
    原狀及金錢賠償之責，洵屬無據，無從准許。
四、按於山坡地或森林區內開發建築用地，或設置公園、墳墓、遊憩用地、運動場地
    或軍事訓練場、堆積土石、處理廢棄物或其他開挖整地之開發、經營或使用行為
    ，其水土保持義務人應先擬具水土保持計畫，送請主管機關核定，如屬依法應進
    行環境影響評估者，並應檢附環境影響評估審查結果一併送核，其水土保持計畫
    未經主管機關核可前，各目的事業主管機關不得逕行核發開發或利用之許可，水
    土保持法第十三條第一項定有明文。又私有土地之經營或使用，依本法應實施水
    土保持處理與維護者，該土地之經營人、使用人或所有人，為本法所稱之水土保
    持義務人，同法第四條亦有明定。而水土保持法之立法目的在保育水土資源，涵
    養水源，減免災害，促進土地合理利用，增進國民福祉，該法第一條開宗明義即
    明定。本件被告甲○○所有系爭土地，地目林，使用分區為山坡地保育區，使用
    地類別為林業用地，有土地登記謄本在卷可稽，應屬水土保持法第三條所稱之山
    坡地，亦經本院九十二年度苗簡字第三一○號刑事簡易判決認定其在案。而被告
    丁○於被告甲○○之右開土地上開挖整地之目的在興建木屋，屬上開土地之有權
    使用人，而為水土保持法所稱之水土保持義務人，依首開規定，被告丁○於開挖
    整地前自應先擬具水土保持計畫，送請主管機關核定後，始可進行。茲被告丁○
    竟怠於注意而違反上開規定，未擬具水土保持計畫，送請主管機關核定，致土石
    沖毀擋土牆，侵入原告土地，其顯怠於土地善良管理人之注意義務，自應認其有
    過失。換言之，依一般經驗法則，被告丁○當知地勢平緩之山坡地，於遇雨甚至
    颱風來臨之狂風驟雨，雨水或為林木所吸收涵養，或順流而下，縱偶帶有泥沙流
    洩而下，其泥沙數量亦在少數，而為自然之現象，然倘將地勢平緩之山坡地剷平
    ，代之以陡峭矗立之坡面，則縱興建擋土牆加以防護，仍有因擋土牆不敵上方土
    石巨大之向下推擠力量而破損斷裂之危險，茲被告丁○明知上情，竟仍在未經主
    管機關核准發給雜項執照之情況下，破壞此平緩斜坡，將斜坡剷平，興建擋土牆
    ，被告丁○之行為，難認無過失。
五、再者，原告所有系爭一三○之一號土地上，如苗栗縣苗栗地政事務所九十二年八
    月二十五日之實測圖所示，編號Ａ面積一二八五平方公尺、編號Ｂ面積四七二平
    方公尺及編號Ｃ面積六○三平方公尺部分，於本院依職權於九十二年七月二十五
    日履勘現場時，土地上仍淤積大量之泥土，雜草叢生，散見凋零、未結果實之柚
    子樹。原告土地兩旁之產業道路、排水溝亦有諸多泥土淤積，泥土自位於坡地上
    方之被告甲○○所有系爭五○五之六號等十二筆土地沖刷而下之痕跡明顯可見，
    且因被告甲○○土地已大量砍伐樹木，缺乏可保持、涵養水土之樹木，且土地旁
    興築之駁坎，於實測圖所示之五○五之六號土地上留有一駁坎缺口，是以，被告
    甲○○土地上之泥土沿如該實測圖所示之駁坎缺口處大量往下方沖刷，已自然形
    成一溝渠。上開事實經本院現場履勘屬實，並有九十二年七月二十五日繪製之現
    場圖、拍攝之現場照片、填製之勘驗筆錄在卷為憑，及有苗栗縣苗栗地政事務所
    測繪之九十二年八月二十五日實測圖可資參照，足以認定。參酌苗栗縣政府函覆
    之苗栗縣政府九十年十月九日加強山坡地保育利用管理會堪紀錄，載明經現場查
    勘，有前揭土石沖刷、淤積，毀損柚子樹生長之情狀。而被告甲○○所有系爭五
    ○五之六號等十二筆土地，因被告丁○雇工大量砍伐柚子樹等樹木，致土地上缺
    乏可保持、涵養水土之樹木，因颱風、雨水沖刷之土石流量大增，且土地旁興築
    之駁坎，於實測圖所示之五○五之六號土地上留有一駁坎缺口，則位於山坡地上
    方之大量泥土，集中於該駁坎缺口處之溝渠流下，導致原告土地如苗栗縣苗栗地
    政事務所九十二年八月二十五日實測圖所示，編號Ａ面積一二八五平方公尺、編
    號Ｂ面積四七二平方公尺及編號Ｃ面積六○三平方公尺部分，土石大量淤積，受
    有八十二棵柚子樹枯萎之損害三十六萬九千元，此亦經調取本院檢察署九十年度
    他字第五五三號、九十一年度偵字第四六○號、本院九十二年度訴字第三六號、
    九十二年度苗簡字第三一○號被告甲○○、丁○涉違反水土保持法案件之刑事全
    卷，本院九十一年度自字第五十號被告甲○○、丁○涉詐欺罪案件之刑事全卷，
    暨調取本院九十一年度訴字第四五六號排除侵害民事卷宗參辦，並有苗栗縣政府
    農業局林務課查估小組派鑑定人劉明光查估原告柚子樹毀損之損害額屬實。原告
    之損害，顯係可歸責於被告丁○違反被告間之合約、違反水土保持法、施工不當
    之人為疏失，尚非可推諉於單純之天災所致，原告請求被告丁○負回復原狀及金
    錢賠償之責，洵屬有據。
六、按所有人對於無權占有或侵奪其所有物者，得請求返還之；對於妨害其所有權者
    ，得請求除去之；有妨害其所有權之虞者，得請求防止之，民法第七百六十七條
    定有明文。復按，因故意或過失，不法侵害他人之權利者，負損害賠償責任。負
    損害賠償責任者，除法律另有規定或契約另有訂定外，應回復他方損害發生前之
    原狀；因回復原狀而應給付金錢者，自損害發生時起，加給利息；第一項情形，
    債權人得請求支付回復原狀所必要之費用，以代回復原狀。民法第一百八十四條
    、第二百一十三條亦有明白規定。從而，原告依前揭規定，為排除侵害之情狀，
    以回復未受侵害前之土地原狀，請求被告丁○將坐落原告所有苗栗縣頭屋鄉○○
    段一三○之一號土地上，如苗栗縣苗栗地政事務所九十二年八月二十五日之實測
    圖所示，編號Ａ面積一二八五平方公尺、編號Ｂ面積四七二平方公尺及編號Ｃ面
    積六○三平方公尺之土石清除；暨為防止再次遭受土石沖刷之侵害，請求被告丁
    ○應在被告甲○○所有坐落苗栗縣頭屋鄉○○段五○五之六號土地上，如該實測
    圖所示之駁坎缺口處為修補；並請求被告丁○賠償遭土石掩埋部分之土地上，八
    十二棵柚子樹枯萎之損害，計三十六萬九千元，為有理由，應予准許。被告丁○
    自應積極清運淤積之土石，並依法申請相關之執照，適當修補駁坎缺口，賠償原
    告之柚子樹全毀損失。原告另請求因柚子樹遭毀損後三年未收成之損害四十九萬
    八千元云云，惟前揭八十二棵柚子樹枯萎之損害額三十六萬九千元，乃因土石掩
    埋導致柚子樹枯萎、無從收成之全損損害額，自不得再重複預估可得收成之金額
    ，核枯死之柚子樹已無收成之可能，原告當無損失該預期利益之可言，此部份之
    請求顯無理由，應予駁回。按原告之回復原狀先位請求為有理由，詳如前述，則
    其請求給付回復原狀所需費用之備位請求，已毋庸審酌，附此敘明。
七、本件事證已臻明確，兩造其餘主張及所提證據與本院上開論斷無違，爰不予一一
    贅述。
八、原告陳明願供擔保以代釋明聲請宣告假執行，核與民事訴訟法第三百九十條第二
    項並無不合，爰酌定相當擔保金額，准予宣告假執行。併依同法第三百九十二條
    第二項規定，職權宣告被告丁○得預供擔保而免為假執行。至原告敗訴部分，其
    訴既經駁回，其假執行之聲請已失所依據，應併予駁回。
九、據上論結，本件原告之訴為一部有理由，一部無理由，依民事訴訟法第七十九條
    、第三百九十條第二項、第三百九十二條第二項，判決如主文。
中　　　華　　　民　　　國　  　九十三　　年　  四　　月　　二十二　　日
                                          民事庭法官　李麗萍
正本係照原本作成。
如對本判決上訴，須於判決送達後二十日內向本院提出上訴狀。
中　　　華　　　民　　　國　　  九十三　　年　　四    月　　二十二　　日
                                          法院書記官　蕭雅馨
